【裁判字號】    92,訴,546
【裁判日期】    920908
【裁判案由】    交還土地
【裁判全文】
臺灣嘉義地方法院民事判決  九十二年度訴字第五四六號
    原      告  行政院農業委員會林務局嘉義林區管理處
    法定代理人  丙○○
    訴訟代理人  甲○○
    被      告  乙○○
右當事人間交還土地等事件，本院於九十二年八月二十五日辯論終結，判決如左：
    主    文
被告應將坐落嘉義縣阿里山事業區第一九五國有林班地土地上如附圖所示紅色部分面
積一．二六二公頃之地上物【包括檳榔、茶樹、工寮（一座）、道路（長六十公尺寬
二公尺）】除去，回復原狀，並將上開土地返還原告。
前項之履行期間為六個月。
訴訟費用由被告負擔。
    事    實
甲、原告方面：
一、聲明：如主文第一項所示。
二、陳述：坐落嘉義縣阿里山事業區第一九五號林班地係未登錄之國有林班地，現由
    原告管理，詎被告無正當占有權源，竟占有使用上開林班地內如附圖所示紅色部
    分面積一．二六二公頃（以下稱系爭土地），並在其上裁種檳榔、茶樹，搭建工
    寮（一座），並設置道路（長六十公尺寬二公尺），爰依民法第七百六十七條前
    段及中段之規定，請求被告將系爭土地上之地上物【包括檳榔、茶樹、工寮（一
    座）、道路（長六十公尺寬二公尺）】除去，回復原狀，並將系爭土地返還原告
    。
三、證據：提出現場照片四張、濫墾地實測圖一紙為證。
乙、被告方面：
一、聲明：原告之訴駁回。
二、陳述：
    系爭土地訴外人陳良渙曾於民國五十九年二月向原告申報墾植。訴外人陳良渙
      、陳良轉於系爭土地上種植杉木，原告早已知悉，且從林地清理申報表即可知
      ，原告曾已允許陳良渙、陳良轉在系爭土地上墾植。
    被告抗辯訴外人陳良渙、陳良轉自三十二年起即以行使地上權之意思占有系爭
      土地，迄今已逾二十年，應已取得系爭土地之地上權。
    原告自五十九年早已知悉訴外人陳良渙、陳良轉無權占有，卻遲至九十二年始
      請求，顯已逾十五年之消滅時效期間。
三、證據：提出讓渡書、國有林事業區墾用林地清理申報表、不起訴處分書各一份為
    證。
    理      由
一、本件原告主張：系爭土地現由原告管理，詎被告無正當占有權源，竟占有使用，
    並在其上裁種檳榔、茶樹，搭建工寮（一座），並設置道路（長六十公尺寬二公
    尺）等情，爰依民法第七百六十七條前段及中段之規定，請求被告將系爭土地上
    之地上物【包括茶樹、檳榔、工寮（一座）、道路（長六公尺寬二公尺）】除去
    ，回復原狀，並將系爭土地返還等語。被告則以：原告曾已允許訴外人陳良渙、
    陳良轉在系爭土地上墾植，被告繼承父業即陳良轉，自非無權占有；又訴外人陳
    良渙、陳良轉自三十二年起即以行使地上權之意思占有系爭土地，迄今已逾二十
    年，亦應已取得系爭土地之地上權；復原告自五十九年既已知悉訴外人陳良渙、
    陳良轉無權占有，卻遲至九十二年始請求，亦已逾十五年之消滅時效期間等語，
    資為抗辯。
二、本件原告所主張被告於系爭土地內，種植檳榔、茶樹，搭建工寮（一座），並設
    置道路（長六十公尺寬二公尺）之事實，業據原告提出現場照片四張、濫墾地實
    測圖一紙在卷為證，且為被告所不否認，堪信為真實。
三、本件被告抗辯：原告曾已允許訴外人陳良渙、陳良轉在系爭土地上墾植，被告繼
    承父業即陳良轉，自非無權占有云云。按以無權占有為原因，請求返還所有物之
    訴，被告對原告就其物有所有權存在之事實無爭執，而僅以非無權占有為抗辯者
    ，原告於被告無權占有之事實，無舉證責任。被告應就其取得占有，係有正當權
    源之事實證明之。如不能證明，則應認原告之請求為有理由。本件被告既對於系
    爭土地為國有林班地，且為原告所管理之事實無爭執，則依前開說明，被告即應
    就其占有為有正當權源之事實負舉證責任。被告雖提出讓渡書、國有林事業區墾
    用林地清理申報表、不起訴處分書各一份為證。然而，依被告所提出之前開證據
    ，縱使為真實，亦僅能證明訴外人簡萬出與訴外人陳良渙、陳良轉間有讓渡之事
    實、訴外人陳良渙曾申報擅自墾用系爭土地之事實，及犯罪追訴權時效已完成等
    情事而已，並無法證明被告對於系爭土地係有權占有，而被告亦未能再提出其他
    證據證明，則其所辯即不足採。
四、被告另抗辯稱：系爭土地雖為國有林班地，但依法並非免予登記之土地，自應依
    法辦理總登記，今系爭土地並未辦理所有權總登記，其物上請求權即應有民法第
    一百二十五條消滅時效之適用，原告於五十九年起明知訴外人陳良渙、陳良轉係
    無權占有，卻至九十二年始訴請返還，已逾十五年之時效期間云云。按所有權依
    法應登記而未登記之不動產被他人占用者，其除去請求權及回復請求權固應適用
    民法第一百二十五條關於消滅時效之規定。惟所有權依法免予登記之不動產被他
    人占用者，為保護所有人之權益，免受侵奪，其除去請求權及回復請求權，應認
    無民法第一百二十五條消滅時效規定之適用（八十六年台上字第三七五七號判決
    ）。又按林業用地依森林法第六條、同法施行細則第四條、第五條及土地法第二
    條第一項第三、四類、第四十一條規定，應免予編號登記，本件系爭土地既屬林
    業用地，其所有權依法免予登記，揆諸首揭說明，系爭土地為被告占用，自無民
    法第一百二十五條消滅時效規定之適用。則被告前開時效消滅之抗辯，對於系爭
    土地而言，依法自屬無據。
五、被告又辯稱：其就系爭土地已因時效經過而取得地上權云云。按森林係指林地及
    其群生竹、木之總稱。森林以國有為原則。森林所有權及所有權以外之森林權利
    ，除依法登記為公有或私有者外，概屬國有。森林法第三條及該法施行細則第二
    條定有明文。未依法登記為公有或私有之林地，既概屬國有，則不論國家已否辦
    理登記，均不適用關於取得時效之規定，俾達國土保安長遠利益之目標，並符保
    育森林資源，發揮森林公益及經濟效用之立法意旨（森林法第一條及第五條參照
    ），自無民法第七百六十九條、第七百七十條取得時效規定之適用（最高法院八
    十九年度台上字第九四九號判決參照）。本件系爭土地係屬未辦理登記之國有林
    地，依前開說明，自無上開取得時效規定之適用。被告所辯即不足採。
六、從而，原告本於民法第七百六十七條規定請求被告應將系爭土地上之地上物【包
    括茶樹、檳榔、工寮（一座）、道路（長六十公尺寬二公尺）】除去，回復原狀
    ，並將系爭土地交還予原告，洵屬有據，應予准許。
七、拆除上開地上物，非立時可就，本院斟酌實際情況，酌定被告履行期間為六個月
    ，以資兼顧。
八、本件事證已臻明確，兩造其餘之攻擊防禦方法，與判決結果不生影響，故不另一
    一論述，併此敘明。
九、據上論結，本件原告之訴為有理由，依民事訴訟法第七十八條、第三百九十六條
    第一項判決如主文。
中      華      民      國    九十二    年      九      月      八      日
~B臺灣嘉義地方法院民事第二庭
~B    法  官  蕭道隆
右為正本係照原本作成
如對本判決上訴須於判決送達後廿日內向本院提出上訴狀
中      華      民      國    九十二    年      九      月      八      日
~B    書記官  沈育坤


司法院資訊處製作；財團法人民間司法改革基金會備份。
